ACORDAO-COMPLETO-2520580

ACÓRDÃO 741/2022 ATA 12/2022 - PLENÁRIO

Documento classificado como sigiloso com fundamento no § 1º do art. 108 da Lei  8.443/1992 (Lei  Orgânica do TCU) c/c o art. 22 da Lei 12.527/2011 (Lei de Acesso à Informação).

AUGUSTO NARDES

Documento classificado como sigiloso com fundamento no § 1º do art. 108 da Lei 8.443/1992 (Lei Orgânica do TCU) c/c o art. 22 da Lei 12.527/2011 (Lei de Acesso à Informação).

Trata-se de pedido de reexame interposto pela Empresa Brasileira de Infraestrutura Aeroportuária - Infraero (peça 36) contra o item 1.8.1. do Acórdão 168/2021-TCU-Plenário (peça 27) , proferido por relação, nos seguintes termos:
1.8. Determinações/Recomendações/Orientações: 
1.8.1. dar ciência à Infraero que a exigência de registro da licitante em conselho de fiscalização profissional e de comprovação de que determinados profissionais componham o quadro permanente da empresa na data prevista para a abertura do certame, identificada nas alíneas "a" e "c" do subitem 5.1.1 do edital da licitação eletrônica 180/ADLI-3/SBHT/2020, constitui afronta ao art. 37, XXI, da Constituição Federal, conforme vasta jurisprudência desta Corte de Contas, devendo a entidade evitar a ocorrência de falhas semelhantes em licitações futuras.
2.	O referido edital cuidou da Licitação Eletrônica 180/ADLI-3/SBHT/2020, realizada pela Empresa Brasileira de Infraestrutura Aeroportuária (Infraero) , cujo objeto contemplou a contratação de empresa para prestação de serviços contínuos de manutenção nos subsistemas civil, áreas verdes, elétrico e eletromecânico do aeroporto de Altamira/PA (SBHT) e nas estações prestadoras de serviços de telecomunicações e de tráfego aéreo (EPTA) das cidades de Altamira e Porto de Moz/PA, por acordo de nível de serviço (ANS) , com fornecimento de materiais sob demanda.
3.	O mencionado pedido de reexame foi interposto pela empresa, "a fim de evitar insegurança jurídica às licitações promovidas pela Infraero, que envolvam a execução de serviços subordinados ao regime de que trata a Lei nº 5.194, de 24 de dezembro de 1966".
4.	Ainda, de acordo com a empresa, "embora tenha sido determinado o encerramento do processo sem prejuízos à realização da licitação e à materialização da contratação, o Acórdão nº 168/2021 encaminha orientação à Infraero que, na visão desta Empresa Pública, não traduz o melhor entendimento da legislação de regência da matéria".
5.	Por fim, complementa a Infraero:
que dentre os serviços objeto da licitação, há aqueles cuja falha resulta em inoperância de sistemas essenciais à operação aeroportuária, colocando em risco a vida e o patrimônio, a exemplo da manutenção em sistemas elétricos e em sistemas de auxílios visuais, além de outros serviços relevantes para o conforto de usuários, necessários à adequada prestação de serviço público. 
6.	De início, ratifico o conhecimento do Pedido de Reexame interposto pela Infraero, nos termos do art. 48 da Lei 8.443/92 c/c os arts. 285 e 286, parágrafo único, do Regimento Interno/TCU, constante da peça 46.
7.	Em resumo, existem duas orientações relevantes deste Tribunal proferidas pelo Acórdão 168/2021-TCU-Plenário relativas à legalidade das alíneas "a" e "c" do subitem 5.1.1 do edital da licitação eletrônica 180/ADLI-3/SBHT/2020:
	5.1.1. DOCUMENTAÇÃO RELATIVA À QUALIFICAÇÃO TÉCNICA
a) Prova de inscrição ou registro da LICITANTE e dos seus Responsáveis Técnicos junto ao Conselho Regional de Engenharia e Agronomia - CREA da localidade da sede da LICITANTE, em vigor; (...) 
c) comprovação da LICITANTE de possuir em seu quadro permanente, na data prevista para a abertura desta licitação, profissional (is) de nível superior, ou outro (s) , reconhecido (s) pelo CREA, detentor de atestado (s) de responsabilidade técnica, devidamente registrado (s) no CREA da região onde os serviços foram executados, acompanhado (s) da (s) respectiva (s) Certidão (ões) de Acerto Técnico - CAT, expedidas por estes Conselhos, que comprove (m) ter o (s) profissional (is) , executado para órgão ou entidade da administração pública direta ou indireta, federal, estaduais, municipal ou do Distrito Federal, ou ainda, para empresa privada, serviços de manutenção em sistemas civis hidrossanitários, áreas verdes e elétricos de média tensão, não se admitindo atestado (s) de fiscalização, supervisão ou coordenação da execução de obras/serviços.
c.1.1) entende-se, para fins deste Edital, como pertencente ao quadro permanente:
c.1.1.1) sócio;
c.1.1.2) diretor;
c.1.1.3) empregado;
c.1.1.4) responsável técnico;
c.1.1.5) profissional contratado.
c.1.2) a comprovação de vinculação dos profissionais deverá atender aos seguintes requisitos:
c.1.2.1) sócio: Contrato Social devidamente registrado no órgão competente;
c.1.2.2) diretor: cópia do Contrato Social, em se tratando de firma individual ou limitada ou cópia da ata de eleição devidamente publicada na imprensa, em se tratando de sociedade anônima;
c.1.2.3) empregado: cópia atualizada da Carteira de Trabalho e Previdência Social - CTPS ou Contrato de Trabalho em vigor;
c.1.2.4) responsável Técnico: cópia da Certidão expedida pelo CREA da Sede ou Filial da LICITANTE onde consta o registro do profissional como RT;
c.1.2.5) profissional contratado: contrato de prestação de serviço.
8.	No tocante à alínea "a" do subitem 5.1.1, a Infraero entende que: 
10. (...) a mera participação de pessoas jurídicas na licitação em comento (e em outras cujo objeto envolva a prestação de serviços abrangidos por tal lei) depende necessariamente que o licitante tenha regular registro no CREA de sua sede. Caso contrário, tratar-se-á de empresa funcionando irregularmente, eis que oferecerá ao mercado e à Administração Pública serviços de engenharia sem o atendimento ao dispositivo legal acima transcrito. 
11. Note que a jurisprudência citada no item 34 da instrução, acima transcrita, não reflete a mesma situação trazida no Edital da Infraero e contida no item 1.8.1 do Acórdão proferido nestes autos. O Acórdão 739/2020 se refere à exigência de inscrição no Conselho do local de execução do objeto, enquanto os demais citados envolvem a exigência de apresentação
9.	De fato, a jurisprudência deste Tribunal acena no sentido de que é proibida a exigência de visto no CREA da realização do empreendimento, conforme deliberações destacadas no relatório precedente. No caso em análise, a exigência questionada é da fundamentação inadequada da prova de inscrição ou registro da LICITANTE e dos seus Responsáveis Técnicos junto ao Conselho Regional de Engenharia e Agronomia - CREA na localidade da sede da LICITANTE.
10.	Com efeito, a irregularidade contestada refere-se à ausência de justificativas de que os serviços licitados seriam, em toda sua extensa lista, pertencentes exclusivamente à área de engenharia, conforme registra o relatório precedente: 
5.5.	Em que pese à criticidade dos serviços objeto da licitação, tem-se que tal situação, por si só, não justifica as exigências da alínea "a" do subitem 5.1.1 do edital da licitação eletrônica 180/ADLI-3/SBHT/2020 (peça 20, p. 8) . Ora, não resta claro nos autos em que medida a prova de inscrição ou registro da LICITANTE e dos seus Responsáveis Técnicos junto ao Conselho Regional de Engenharia e Agronomia (CREA) da localidade da sede da LICITANTE seriam condições sine qua non para a realização dos serviços contratados.
11.	Na mesma linha, no que se refere à alínea "c" do subitem 5.1.1 do edital da licitação, o recorrente não apresentou argumentos sustentáveis quanto à exigência de que o responsável técnico pela obra pertença ao quadro permanente de funcionários da licitante antes da assinatura contratual.
12.	Nesse diapasão, a jurisprudência desta Casa é robusta no sentido de que são cláusulas restritivas à competitividade das licitações a demanda de vínculo entre a empresa licitante e o profissional por meio da apresentação de contrato de prestação de serviços; e a comprovação de que haja engenheiro ou arquiteto no quadro permanente da empresa cujos atestados de capacidade técnica sejam apresentados em nome deste profissional (Acórdão 373/2015-TCU-Plenário) .   
13.	A propósito, de acordo com entendimento desta Corte, para a comprovação do vínculo profissional do responsável técnico com a licitante, pode ser admitida a apresentação de cópia da carteira de trabalho (CTPS) , contrato social do licitante, contrato de prestação de serviço ou, ainda, de declaração de contratação futura do profissional detentor do atestado apresentado, desde que acompanhada da anuência deste (Acórdão 529/2018-TCU-Plenário, rel. Ministro BRUNO DANTAS, e 447/2015-TCU-Plenário, rel. Ministro-Substituto AUGUSTO SHERMAN) . 
14.	A comprovação de vínculo empregatício ou de qualquer outra natureza jurídica deve ser exigida apenas quando da assinatura do contrato, de modo a não restringir ou onerar desnecessariamente a participação de empresas na licitação. 
15.	Diante desse contexto, não vislumbro abusos ou vícios nos comandos inseridos pela decisão recorrida, razão pela qual entendo pertinente conhecer do recurso para negar-lhe provimento.
	Ante o exposto, VOTO para que este Tribunal adote a minuta de Acórdão que trago à apreciação deste Colegiado.
TCU, Sala das Sessões Ministro Luciano Brandão Alves de Souza, em 6 de abril de 2022.
Ministro JOÃO AUGUSTO RIBEIRO NARDES
Relator